最高法院刑事判決　　　　　　　　　　　　　　　九十一年度台上字第一六０五號
　　上　訴　人　甲○○
　　選任辯護人　陳正芳律師
右上訴人因妨害自由案件，不服台灣高等法院台南分院中華民國八十八年十二月二十
一日第二審更審判決（八十八年度上更(二)字第四二八號，起訴案號：台灣台南地方法
院檢察署八十四年度偵字第七九五七號），提起上訴，本院判決如左：
    主  文
原判決撤銷，發回台灣高等法院台南分院。
    理  由
本件原判決撤銷第一審關於論處上訴人甲○○以共同以非法方法，剝奪人之行動自由
罪刑之判決，改判仍論該上訴人以共同以非法方法，剝奪人之行動自由罪，處有期徒
刑壹年，固非無見。
惟查：(一)科刑判決書記載之犯罪事實，為論罪科刑適用法律之基礎，故凡於適用法律
有關之事項，必須詳加認定，明確記載，方足以資論罪科刑。刑法第三百零二條第一
項剝奪人之行動自由之「其他非法方法」，係指私行拘禁以外，以強暴、脅迫等方法
，使被害人喪失或抑制其行動自由者，始得成立。是其非法方法為何？自應於事實欄
內明白認定，詳細記載。原判決於事實欄內僅記載「……向國華等三人即挾持蔡琦森
上車，約於翌（二十三）日上午一時許，押抵高雄市……」（見原判決第二頁第五、
六行），而於所謂「挾持」，其具體態樣為何？被害人蔡琦森曾否抗拒？向國華等人
有無施以強暴、脅迫等方法迫令被害人上車？均未明白認定，詳細記載，自難謂合。
(二)稽之卷內資料，上訴人及向國華於警訊、原審及第一審法院均否認有於民國八十四
年七月二十二日下午十一時三十分許，與徐其安、歐志雄共同駕駛上訴人所有之車牌
ＷＶ｜一一一一號賓士自用小客車，至台南縣永康市○○路七七七號蔡琦森所經營之
健康企業社，強將蔡琦森押至高雄市之事實。而被害人蔡琦森於警局初訊時亦指稱：
「經我當場指認，押我到高雄的是徐其安、歐志雄。由高雄押我回永康，再到高雄的
是羅建造、徐其安、向國華。其他甲○○等人都尚未到案」（見警局卷第三頁背面）
，其並未指認向國華有與徐其安、歐志雄共同至台南縣永康市將伊押往高雄市，核與
其於原審所證：「當時，我自台南被押往高雄時，被告三人（上訴人、羅建造、向國
華）並無在場，是徐其安、歐志雄及另一位不認識之人押我的」等語（見原審上訴卷
第三十一頁背面），兩人所供情節並無二致。如果無訛，則上訴人及向國華上開辯解
，似非無審酌之餘地。乃原判決未詳酌慎斷，於事實欄認定「於八十四年七月二十二
日下午十一時三十分許，先由向國華、徐其安、歐志雄三人，自高雄駕駛……賓士自
用小客車，至台南縣永康市……，向國華等三人即挾持蔡琦森上車，約於翌（二十三
）日上午一時許，押抵高雄市……」等情（見原判決第一頁倒數第一行至第二頁第六
行），而於判決理由內說明「告訴人蔡琦森於本院（原審）前審調查時，始翻異前供
，陳稱：伊被押往高雄時被告（上訴人）甲○○及羅建造、向國華三人並未在場云云
，……，自不可採」（見原判決第七頁第四至八行），核與上開卷存證據資料，並不
相符，自有可議。本院前次發回意旨業予指明，更審判決猶未依卷內訴訟資料審慎認
定，致原有瑕疵依然存在，自屬無可維持。(三)卷查上訴人始終否認有在高雄市某處遊
樂場脅迫被害人蔡琦森簽發面額新台幣（下同）十萬元、十五萬元之本票各二張等情
。而被害人蔡琦森於警訊及原審分別證稱：「我約在八十四年七月二十三日凌晨一時
許，被三名男子帶走，……，從仁德交流道上高速公路，到達高雄市○○○○○道下
高速公路，帶往一家電動遊樂場內叫我簽本票有十五萬元的二張，十萬元的二張，就
在裡面等到凌晨四時許，再有四、五個男子到來，再一起帶到好像一家（相思林咖啡
24H ）裡面，再叫我簽二張一百萬元及一張三十萬元的本票」（見警局卷第二頁）、
「（問：甲○○要你簽下五十萬元？）不是，五十萬元是在遊樂場簽後，交給徐其安
，是十萬元、十五萬元各二張。（問：三人挾持你去高雄會合甲○○？）是被三人挾
持先到一遊樂場後約到凌晨四時去高雄市相思林咖啡廳與甲○○會合」（見原審上訴
卷第三十一頁背面）。其所稱係先前至台南縣永康市押伊之三人在高雄市某遊樂場迫
伊簽發面額各十萬元、十五萬元之本票各二紙，共五十萬元一節，與上訴人所辯者，
亦無二致。如果屬實，則上訴人此部分所辯，亦非無審酌之餘地。乃原判決未詳細調
查，遽於事實欄認定「向國華等三人……約於翌（二十三）日上午一時許，押抵高雄
市一處遊樂場與甲○○、羅建造會合，甲○○等即脅迫蔡琦森簽發面額十萬元、十五
萬元之本票各二張」等情（見原判決第二頁第五至七行），即有調查之職責未盡及判
決理由不備之違誤。上訴意旨執以指摘為有理由，應認原判決仍有撤銷發回之原因。
至原判決不另諭知無罪部分，基於審判不可分原則，應併予發回，附此敘明。
據上論結，應依刑事訴訟法第三百九十七條、第四百零一條，判決如主文。
中      華      民      國    九十一    年      三      月    二十七    日
                              最高法院刑事第十庭
                                  審判長法官  林  增  福
                                        法官  邵  燕  玲
                                        法官  吳  昆  仁
                                        法官  陳  世  雄
                                        法官  惠  光  霞
      右正本證明與原本無異
                                              書  記  官
中      華      民      國    九十一    年      四      月     四       日
